【裁判字號】    97,上訴,1014
【裁判日期】    970703
【裁判案由】    偽造有價證券等
【裁判全文】
臺灣高等法院臺中分院刑事判決        97年度上訴字第1014號
上  訴  人  臺灣臺中地方法院檢察署檢察官
被      告  乙○○
指定辯護人  本院公設辯護人  賴泰鈞
上列上訴人因被告偽造有價證券等案件，不服臺灣臺中地方法院
97年度訴緝字第40號，中華民國97年3月7日第一審判決（起訴案
號：臺灣臺中地方法院檢察署 88年度偵字第23513號）提起上訴
，本院判決如下：
    主  文
上訴駁回。
    事  實
一、乙○○於民國 88年8月9日至設於台中市○○街296號江清標
    以其妻陳慧卿名義經營之「平順小客車租賃有限公司」（下
    稱「平順公司」），得其兄丙○○之同意後，以「丙○○」
    名義承租車號B2-7283號自小客車1部而持有該車，約定租賃
    期間為 1日。詎乙○○於持有上開自小客車後，竟未依約返
    還，而於 88年8月10日起至同年年底間某日，在台中市，意
    圖為自己不法之所有，變易持有為所有之意，將該部自小客
    車據為己有侵占入己，並將該車出借予某真實姓名年籍均不
    詳之人，隨即逃匿不知去向，未再與平順公司聯絡。平順公
    司迄88年12月底某日，接獲桃園縣警察局通知，始至警局將
    上開自小客車領回。
二、案經臺灣臺中地方法院告發後，由臺灣臺中地方法院檢察署
    檢察官偵查起訴。
    理  由
甲：證據能力部分
    按現行刑事訴訟法為保障被告之反對詰問權，排除具有虛偽
    危險性之傳聞證據，以求實體真實之發見，於該法第 159條
    第 1項明定被告以外之人於審判外之言詞或書面陳述，除法
    律有規定者外，不得作為證據。而刑事訴訟法第159條之1至
    159條之4有傳聞法則之例外規定，且被告以外之人於審判外
    之陳述，雖不符前 4條之規定，而經當事人於審判程序同意
    作為證據，法院審酌該言詞陳述或書面陳述作成時之情況，
    認為適當者，亦得為證據；當事人、代理人或辯護人於法院
    調查證據時，知有第159條第1項不得為證據之情形，而未於
    言詞辯論終結前聲明異議者，視為有前項之同意，刑事訴訟
    法第159條之5定有明文。本案檢察官、被告及辯護人並未就
    租賃契約書、內政部警政署刑事警察局88年10月26日（88）
    刑紋字第108819號函所附鑑定書等被告以外之人於審判外之
    書面陳述之證據能力有所爭執，且迄言詞辯論終結前，均未
    主張有刑事訴訟法第159條第1項不得為證據之情形，是應認
    已同意作為證據，且經本院審酌後，上開書面證據之作成，
    並無不適當之情形，應認均有證據能力。
乙：實體部分
壹、有罪部分
一、訊據被告乙○○於上述事實坦承不諱，於原審則坦承於上開
    時、地，以其兄「丙○○」名義租用上述自小客車未返還，
    迄88年12月底，始經桃園縣警察局尋獲該車情事，惟矢口否
    認有何侵占犯行，辯稱：本來要還車，但因後來將車借給一
    個不知名的朋友，朋友沒有還車，也沒有錢付租金，故未與
    車行聯絡，本件只是單純租車沒還的民事糾紛，沒有侵占故
    意云云。惟查，證人江清標確係因桃園縣員警通知，始得以
    至警察局領回車輛等情，業據證人江清標於原審法院審理時
    證述綦詳。按侵占罪之成立，僅須將所持有之物，易持有為
    所有之意思，犯罪即屬成立，被告乙○○除未依約返還上述
    自小客車外，更明知該自小客車非其所有之物，竟於未得所
    有權人同意之情況下，擅自將車輛借予他人，任由他人隨意
    使用，顯然其對該自小客車有以處分權人地位自居，而易該
    自小客車之持有為所有之不法意圖甚明，其上開辯解，顯屬
    無據，難以採信。此外，復有平順小客車租賃公司租車契約
    1份在卷可參，本案事證已明，被告犯行至堪認定。
二、核被告乙○○所為，係犯刑法第335條第1項之普通侵占罪。
    公訴人認被告上開以丙○○名義租車、未依約返還之行為係
    犯詐欺取財罪，惟證人江清標已於原審證述「第一次乙○○
    有跟他哥哥一起來，他自己本人也有來跟我租車，能夠分辨
    乙○○與丙○○．．．該次租車的人有押一部白色機車在車
    行，目前還在我車庫裡」等語（見原審卷第77、84頁），則
    證人江清標於交付上述自小客車之際，既已知悉被告係以他
    人名義租車，被告復提供機車 1部為質押，即難認證人江清
    標將本案自小客車出租予被告係因被告施用何種詐術所致，
    公訴人認此部分行為構成詐欺罪嫌，即有未洽，爰依法變更
    起訴法條。
三、原審認被告犯罪事證明確，適用刑事訴訟法第299條第1項前
    段、第 300條，刑法第2條第1項、第335條第1項，修正前刑
    法第41條第1項前段，罰金罰鍰提高標準條例第1條前段，修
    正前罰金罰鍰提高標準條例第2條，現行法規所定貨幣單位
    折算新臺幣條例第 2條規定（新舊法之比較見四、），並審
    酌被告對被害人所造成之財產上損害程度，其事後遲未與被
    害人達成和解，賠償被害人損失，犯罪後猶飾詞狡辯、態度
    不佳，惟念及被害人幸而業已取回車輛，減少損失等一切情
    狀，量處有期徒刑4月，並諭知易科罰金之折算標準，並敘
    明本件被告犯罪時間固在中華民國九十六年罪犯減刑條例所
    定減刑基準日（96年 4月24日）之前，然其於原審審理中經
    合法傳喚未到庭，經原審於89年 6月16日以中院洋刑緝字第
    636 號發佈通緝，迄97年1月9日始為警緝獲，此有該通緝書
    及桃園縣政府警察局桃園分局警局通緝案件報告書各 1份在
    卷可按，是被告係於該減刑條例施行前經通緝，於施行後遭
    緝獲，而未於96年12月31日以前自動歸案接受審判，依中華
    民國九十六年罪犯減刑條例第 5條規定，即不得予以減刑。
    其認事用法均無不當，量刑亦堪稱妥適，檢察官上訴意旨，
    仍執前詞以縱使本件之系爭本票未填具必要記載事項而為無
    效票據，然仍屬私文書，原審未認定被告於本票上偽簽丙○
    ○之簽名後交付予租車行之行為，構成行使偽造私文書罪，
    指摘原判決不當云云，為無理由（詳如後述），應予駁回。
四、新舊法之比較：查被告乙○○行為後，刑法及刑法施行法業
    於94年2月2日經總統以華總一義字第 09400014901號令修正
    公佈，並於95年7月1日施行。按行為後法律有變更者，適用
    行為時之法律，但行為後之法律有利於行為人者，適用最有
    利於行為人之法律，現行刑法第2條第1項定有明文。茲就與
    本案適用有關之條文，比較說明如下：
  (一)刑法第335條第1項法定刑為罰金部分：
  1.修正後刑法第33條第 5款規定「罰金：新臺幣一千元以上，
    以百元計算之。」，與修正前刑法第三十三條第五款規定「
    罰金：一元以上。」不同。比較新舊法結果，以舊法較有利
    於行為人，故依刑法第2條第1項前段規定，本案關於刑法第
    335條第1項之法定刑罰金部分，自應適用行為時之法律即修
    正前刑法第33條第5款規定決定其罰金部分之法定刑。
  2.法定刑為罰金之提高標準之新舊法適用：被告行為後，關於
    刑法罰金刑部分，業於 95年6月14日增訂公布刑法施行法第
    1條之1，明定：「中華民國94年1月7日刑法修正施行後（按
    指95年7月1日施行），刑法分則編所定罰金之貨幣單位為新
    臺幣。94年1月7日刑法修正時，刑法分則編未修正之條文定
    有罰金刑者，自94年1月7日刑法修正施行後，就其所定數額
    提高為30倍。但 72年6月26日到94年1月7日新增或修正之條
    文，就其所定數額提高為 3倍。」，與該條增訂公布前，就
    罰金刑部分所適用之罰金罰鍰提高標準條例第 1條前段、現
    行法規所定貨幣單位折算新臺幣條例第 2條規定不同。而刑
    法第335條第1項係刑法分則編未修正之條文而定有罰金刑者
    ，比較新舊法適用之結果，其關於法定刑為罰金部分之提高
    標準，新法並無較有利於被告之情形，故依刑法第2條第1項
    前段規定，本案關於刑法第335條第1項之法定刑罰金提高標
    準部分，自應適用行為時之法律即罰金罰鍰提高標準條例第
    1條及現行法規所定貨幣單位折算新臺幣條例第2條。
  (二)刑法第41條第1項規定：修正前刑法第41條第1項前段規定「
    犯最重本刑為 5年以下有期徒刑以下之刑之罪，而受六個月
    以下有期徒刑或拘役之宣告，因身體、教育、職業、家庭之
    關係或其他正當事由，執行顯有困難者，得以1元以上3元以
    下（按指銀元）折算 1日，易科罰金。」，又被告行為時之
    易科罰金折算標準，修正前罰金罰鍰提高標準條例第 2條前
    段（現已刪除）規定，就其原定數額提高為100倍折算1日，
    則本件被告行為時之易科罰金折算標準，應以銀元 300元折
    算1日，經折算為新臺幣後，應以新臺幣900元折算為 1日。
    惟修正後之刑法第41條第1項前段則規定：「犯最重本刑為5
    年以下有期徒刑以下之刑之罪，而受 6個月以下有期徒刑或
    拘役之宣告者，得以新臺幣1千元、2千元或3千元折算1日，
    易科罰金。」，比較修正前後之易科罰金折算標準，以95年
    7月1日修正公布施行前之規定，較有利於行為人，則應依刑
    法第2條第1項前段，適用修正前刑法第41條第 1項前段及罰
    金罰鍰提高標準條例第2條規定，定其折算標準。
貳、不另為無罪諭知部分
一、公訴及上訴意旨另以：被告乙○○於88年8月9日至台中市○
    ○街 296號，陳慧卿所經營平順公司，以「丙○○」名義佯
    稱欲向平順公司租用車號B2-7283號自用小客車1輛，偽造「
    丙○○」之署押於該租賃契約上而偽造租賃契約書。又意圖
    供行使之用，冒用「丙○○」名義簽發面額、到期日均空白
    （授權執票人填寫）、發票日為88年8月9日之本票一紙，交
    付平順公司，均足生損害於丙○○。契約中，約明租期一天
    ，於翌日即還車，使平順公司誤信為真而交付該小客車，乙
    ○○於取得前開車輛後，未依約定期限將車輛歸還，亦未支
    付任何租金，經平順公司向臺灣臺中地方法院提起丙○○侵
    占自訴後，經臺灣臺中地方法院將上開租賃契約書、本票上
    指紋送鑑定，始查明上情，因認被告乙○○涉犯刑法第 201
    條第1項，第216條、第210條、第217條第1項之罪嫌。
二、按犯罪事實應依證據認定之，無證據不得認定犯罪事實；不
    能證明被告犯罪者，應諭知無罪之判決，刑事訴訟法第 154
    條第 2項、第301條第1項分別定有明文。又認定不利於被告
    之事實，須依積極證據，苟積極證據不足為不利於被告事實
    之認定時，即應為有利於被告之認定，更不必有何有利之證
    據；認定犯罪事實所憑之證據，雖不以直接證據為限，間接
    證據亦包括在內，然而無論直接或間接證據，其為訴訟上之
    證明，須於通常一般之人均不致有所懷疑，而得確信為真實
    之程度者，始得據為有罪之認定，若其關於被告是否犯罪之
    證明未能達此程度，而有合理性懷疑之存在，致使無從形成
    有罪之確信，根據「罪證有疑，利於被告」之證據法則，即
    不得遽為不利於被告之認定（參考最高法院30年度上字第81
    6號、76年度台上字第4986號判例意旨）。
三、經查：
(一)、公訴人認被告乙○○涉有上開犯行，係以證人丙○○於臺灣
    臺中地方法院88年度自字第1099號被自訴侵占案件中，以被
    告身分供稱「沒有向平順公司租車，身分證有遺失」等語、
    於臺灣臺中地方法院 89年度訴字第972號案件中以證人身分
    證稱「沒有將身分證及行照交給乙○○」等為主要論據，及
    內政部警政署刑事警察局88年10月26日（88）刑紋字第1088
    19號函所附鑑定書鑑定結果為「平順小客車租賃契約上丙○
    ○指紋，經與庭印丙○○指紋比對結果，兩者指紋不同；復
    將租車契約上丙○○指紋輸入電腦析鑑結果，與本局檔存乙
    ○○役男指紋卡左拇指指紋相符」等為佐證，訊據被告乙○
    ○堅詞否認有何偽造有價證券、行使偽造私文書，並以本案
    發生前，已多次以「丙○○」名義向平順公司租車，第 1次
    有出示其哥哥丙○○的證件正本，之後都是沿用以前的資料
    ，以丙○○名義租車有得到丙○○的同意等語。
(二)、按未記載本票一定之金額及發票年、月、日者，其票據無效
    ，此為票據法第11條第1項前段、第120條所明定。查被告乙
    ○○固於88年8月9日向平順公司租用上開自小客車，簽立「
    租車契約」同時，於契約下方之空白本票用紙上發票人欄內
    簽具「丙○○」署押 1枚，並按捺指印，該張「本票」雖有
    記載表明其為本票之文字，然因未記載金額及發票日，尚未
    具備本票之效力，自不屬於刑法第201條第1項之有價證券。
    雖證人江清標於原審審理中證稱「我們租車時，會向租車的
    人說明本票金額就是（車輛）有違規的時候，用本票來向他
    請求」等語（見原審卷第79頁），惟票據屬文義證券，票據
    上之權利義務應遵守票據之文義性，悉依票上所載文義定之
    ，票據法定應行記載事項既有所欠缺，即為無效之票據，無
    從將發生原因不確定（是否會因駕駛車輛而有交通違規行為
    ）及數額亦不確定（交通違規金額隨同違規行為不同而異）
    之事項，事先授權他人填寫。是本院認被告固在本件租車契
    約下方本票用紙上發票人欄內簽具「丙○○」署押 1枚，並
    按捺指印，然因該紙「本票」欠缺法定應行記載事項，係屬
    無效之票據，被告行為自無成立偽造有價證券之可能，惟是
    否有偽造私文書一節，詳見後述。
(三)、關於被告向證人江清標經營之平順公司租用自小客車之方式
    ，證人江清標證稱「租車的程序是第一次租車的人，需要提
    供本人的駕照、身分證，以後如果是熟客，騎機車來押就可
    以了．．．第一次乙○○有跟他哥哥一起來，他自己本人也
    有來跟我租車，丙○○與被告跟我租車數次，本案是最後一
    次，最早是87年間，每次租車有押機車」等語（見原審卷第
    76- 77、83頁），核與證人丙○○所證述之「有陪同被告一
    起至平順公司租車，租車目的都是被告要使用。被告經常找
    我去租車，到後面的時候，我曾經告訴被告請他自己去租車
    ，租車行有留下我之前的證件影本，就可以讓被告租車．．
    ．後來沒有陪同被告一起去租車時，也授權被告使用我的名
    義租車」等租車及提供證件情節（見原審卷第85- 89頁），
    與被告所述「第一次偕同哥哥丙○○至平順公司租車，由丙
    ○○提供身分證、駕照供車行影印，之後都是沿用丙○○的
    證件租車，因為我沒有駕照，車行老闆江清標都知情，本件
    88年8月9日租車時也是用丙○○的舊資料，只有將機車押在
    車行」等使用「丙○○」名義租車情節相符，參以證人丙○
    ○先後於85年12月19日及88年3月4日以遺失為由申請補發身
    分證（此有台中市北屯區戶政事務所 97年2月20日中市北屯
    戶字第0970000896號函所附補領國民身分證申請書在卷可稽
    ，見原審卷第59-63頁），本案證人江清標於88年9月28日對
    丙○○提出侵占自訴時所附之丙○○身分證確為85年12月19
    日補發，而非88年3月4日補發之最新身分證，是證人江清標
    當係於87年間丙○○首次偕同被告前往租車時即已影印留存
    丙○○於85年12月19日補發之身分證，堪認被告辯稱 88年8
    月 9日該次租車並未提出丙○○證件而是由車行沿用舊證件
    等語，應與事實相符而可採信。證人江清標雖又於原審證稱
    「88年8月9日來租車的人，拿出丙○○的身分證正本及駕照
    正本」等語，然同時亦證稱「該次租車的人有押一部白色機
    車在車行，目前還在我車庫裡」等語，則依據其證述上開租
    車流程，熟客騎機車質押即可租車，既然被告於88年8月9日
    本件租車前已有多次租車紀錄，當屬熟客，且該次又提供機
    車 1部為質押，並無再度要求被告提供證件之必要，是認證
    人江清標關於本次租車時有提供丙○○證件正本云云，與事
    實不符，難以採信。而被告於88年8月9日租車時，雖以「丙
    ○○」名義為之，惟既已得其兄丙○○之授權，被告以丙○
    ○名義簽立租車契約，及在租車契約下方本票用紙上發票人
    欄內簽具「丙○○」署押 1枚，並無偽造私文書犯行可言，
    是縱證人江清標所述該次租車之人（即被告），有拿出丙○
    ○的身分證正本及駕照等情屬實，惟證人江清標本明確知悉
    到場租車之人係被告，而非丙○○，同亦無從科處被告以詐
    欺或偽造私文書罪責，至證人丙○○固於臺灣臺中地方法院
    88年度自字第1099號被自訴侵占案件中，於88年10月15日訊
    問時，以被告身分供稱「（法官問：有無於88年8月9日向告
    訴人租車？）沒有，我身分證有遺失，88年補發。」、「（
    法官問：租車契約書之簽名是不是你簽的？）不是我簽名的
    ，我也不曾去告訴人處租車。」等語，後於88年11月19日訊
    問時，經法官提示指紋鑑定書（租車契約書上丙○○指紋輸
    入電腦析鑑再經人工確認結果，與本局檔存乙○○役男指紋
    卡左拇指紋相符）有何意見時，丙○○答無意見。又於臺灣
    臺中地方法院89年訴字第 972號案件中以證人身分證稱：「
    （法官問：有無將行照及身分證借給乙○○？）沒有，我沒
    有將行照及身分證借給乙○○，他拿的身分正是舊的身分證
    ，之前已遺失的。」、「（法官問：你之前舊的行照及身分
    證在何處遺失？）我不知道，我弟弟現本人沒有住家裡，只
    知住豐原，詳址我不清楚」等語，對於曾偕同被告至平順公
    司租車，及授權被告使用其名義租車等節，均略而不談，然
    丙○○既經自訴侵占，因畏懼刑責及民事賠償責任心理，在
    尚未尋得被告以了解確實詳情前，原即可能就相關案情均先
    予撇清否認，以免滋生困擾，尚不能據上述陳述逕為不利被
    告之認定，惟丙○○既於原審法院審理中結證：「（被告租
    車的時候，只要你有陪同的情況下，往後你沒有陪同前往，
    也都有授權被告以你名義去租車）是的」（見原審卷第88、
    89頁），尚難認與其於前開案件中之證述有何嚴重相悖之處
    。
(四)、綜觀上情，被告所為前開辯解，尚非絕不可採，則公訴人就
    此部分犯行所提出之證據，尚不足為被告有罪之積極證明，
    此外，復查無其他積極證據足資認定被告涉有此部分偽造有
    價證券、行使偽造私文書犯嫌，被告此部分犯罪不能證明，
    本應為無罪之諭知，惟因檢察官認此部分罪嫌與前開論罪科
    刑部分具有牽連犯之裁判上一罪關係，原審於判決理由說明
    不另為無罪之諭知，核無違誤。檢察官上訴意旨仍執陳詞，
    指摘原審判決不當，為無理由，應予駁回。
據上論結，應依刑事訴訟法第368條，判決如主文。
本案經檢察官甲○○到庭執行職務。
中    華    民    國    97    年     7    月    3     日
            刑事第一庭  審判長法  官  陳  紀  綱
                              法  官  張  智  雄
                              法  官  姚  勳  昌
上列正本證明與原本無異。
如不服本判決應於收受送達後十日內向本院提出上訴書狀，其未
敘述上訴之理由者並得於提起上訴後十日內向本院補提理由書（
均須按他造當事人之人數附繕本）。
                              書記官  吳  宗  玲
中    華    民    國    97    年    7     月    3     日
中華民國刑法第335條
（普通侵占罪）
意圖為自己或第三人不法之所有，而侵占自己持有他人之物者，
處 5 年以下有期徒刑、拘役或科或併科 1 千元以下罰金。


司法院資訊處製作；財團法人民間司法改革基金會備份。
